# 《企业会计准则第 2 号——长期股权投资》（ 2014 年修订）学习笔记

提问人：cheerfullife 时间：2014-04-09 22:18:15
（四）后续计量 1.成本法 （ 1 ）成本法的适用范围 由于CAS 2（ 2014 ）将CAS 2（ 2006 ）中“对被投资单位不具有共同控制或重大影响，并且在活跃市场中没有报价、公允价值不能可靠计量的长期股权投资”排除，因此，CAS 2（ 2014 ）中的成本法仅适用于对子公司的投资。在个别财务报表中，以成本法对子公司的投资进行核算，主要是为了避免母公司以权益法计算的利润进行提前分配，从而导致已分配利润无法从子公司足额收回，形成法律上的超额分配。
标红色字体部分的内容并不是很理解，请楼主指教。

回答人：chenyiwei
这在 2006 版的准则中就是这样说的了。其主要考虑是：权益法下确认投资收益与现金流之间的差异较大。如果母公司按权益法确认对子公司的投资收益，但不排除这部分利润可能要过几年之后才能从子公司以股利分配的方式实际收到。在此情况下，因为权益法确认了投资收益，将导致当年净利润和可供股东分配的利润增加，股东可能会要求将该部分收益进行分配，但实际上这部分收益在确认时是没有现金流入的，这样的结果就是导致母公司垫资分配股利。 但问题是：在对合营、联营企业采用权益法核算的情况下，这个问题也同样存在，但为何在个别报表层面对合营、联营企业的长期股权投资采用权益法核算，就不能用这一点来解释了。

提问人：cheerfullife 时间：2014-04-09 22:44:47
谢谢陈老师！ 另外，我看目前的IFRS 9下面已经将金融资产两分类，那我们在对“三无”的长投重分类为可供出售金融资产时，应当以何为依据？ 可供出售金融资产可以按照成本计量的对应资料您可否提供一段？

回答人：chenyiwei
目前的CAS 22第三十二条（二）就是按成本后续计量的规定。

提问人：qlovem 时间：2014-04-10 17:48:48
请教一下：原来长投的第四类，现在在什么科目核算？根据第 22 号准则，没有办法归类啊？多谢指教！！！

回答人：chenyiwei
一般作为可供出售金融资产。

提问人：cheerfullife 时间：2014-04-15 14:05:13
针对多次交易达成企业合并： 购买日之前持有的股权投资按照《企业会计准则第 22 号——金融工具确认和计量》的有关规定进行会计处理的，原计入其他综合收益的累计公允价值变动应当在改按成本法核算时转入当期损益。在编制合并财务报表时，应当按照《企业会计准则第 33 号——合并财务报表》的有关规定进行会计处理。
提问：
这里对于原股权按照金融工具核算的，在购买日个别报表中是否需要按照公允价值重新计量？ 新准则好像写的并不是很清楚。

回答人：chenyiwei
适用金融工具准则的权益工具投资，默认的后续计量模式为公允价值。所以在购买日，也同样需按照公允价值重新计量。我理解，即使在持有期间因公允价值不能可靠确定而采用成本计量的，到核算方法转换时，也应当按照公允价值重新计量，且把重新计量的差额计入损益处理（视同处置）。

提问人：zengfengxia 时间：2014-05-06 16:42:01
2014 版准则第 11 条，投资方对被投资单位出净损益、其他综合收益和利润分配以外所有者权益的其他变动，调整账面价值并计入所有者权益。意思是对被投资方综合收益以外的净资产变动，投资方也不作为综合收益。但根据综合收益在财务报表列报准则的定义，综合收益是指企业在某一期间除与所有者以其所有者身份进行交易之外的其他交易或事项所引起的所有者权益变动。一项净资产变动，在被投资方而言可能属于与所有者之间发生资本交易形成，不属于综合收益，但对投资方而言，投资方并没有与其所有者发生资本交易，应当符合综合收益的定义。 两个准则之间存在矛盾，请陈版和楼主解惑。 另外，财务报表列报准则第六条，如果企业将在下一会计期间清算或停止营业的，持续经营假设不再合理，应当以其他基础编制财务报表，从合并报表角度，若拟停止营业的是子公司，但该子公司账面资产和负债不符合第 42 条终止经营当中持有待售的条件，在合并报表层面，相应子公司的资产负债我理解仍然可以按照持续经营额假设进行列报。是否妥当？

回答人：chenyiwei
1 、这个问题是目前IFRS正在征求意见、尚无定论的问题，在征求意见的过程中遇到的反对意见也很大。财政部现在是抢先一步在准则中做出了正式规定。如你所述，站在投资方角度，该项净资产份额变动是符合“综合收益”的定义和判断标准的，但关键问题在于应确认为净利润还是其他综合收益。我个人认为，基于其他综合收益的“列举式”定义和界定方式，在对该概念形成一个公认的能够表述其所包含项目的共同特征的描述性定义之前，不适合于扩大该项目的涵盖范围。而且以往实务中也是习惯于将其计入收益的（参考证监会会计部 2011 年发布的“会计监管问题解答总第 5 期”的第一问）。现在会计准则明确将其计入其他综合收益后，在实际执行过程中肯定会遇到很多无法预见的问题，可能需要财政部在即将出台的准则应用指南和讲解中对此进一步细化。
2 、如果该子公司对合并报表整体没有全局性的影响，仅仅是该子公司丧失持续经营能力不会导致合并主体不能持续经营的，则合并报表整体上仍按照持续经营假设编制，但应谨慎关注该子公司的资产的可收回金额问题，对其谨慎、足额地计提减值准备；同时也应当考虑该子公司一旦终止经营可能需确认的额外负债（如员工遣散费等）的影响。

提问人：huangping 时间：2014-05-29 15:20:33
对子公司采用成本法，还可以从这个角度理解：权益法本身是单行合并（一种不完善的合并方法），在控股的情况下，因为有更完善合并财务报表来反映一个主体的实质，所以，个别报表中是否用单行合并不是那么重要了，至少，与合表相比，权益法相形见绌了！

回答人：chenyiwei
是这样的。

提问人：zengfengxia 时间：2014-06-03 19:30:49
“之前未采用公允价值核算的金融工具，转为成本法时在个别报表层面不需要以公允价值重新计量” 准则第 14 条中规定的“投资方因追加投资等原因能够对非同一控制下的被投资单位实施控制的，在编制个别财务报表时，应当按照原持有的股权投资账面价值加上新增投资成本之和，作为改按成本法核算的初始投资成本。”能不能理解为直接按原账面价值加上新增投资成本确认对子公司的长期股权投资初始成本？我理解，这个时候，尽管原可供出售金融资产未采用公允价值计量，但是在增加投资时，应当能获得原投资在增加投资日的公允价值，还是应当确认公允价值的变动影响。

回答人：chenyiwei
个人赞同此观点。在公允价值能够确定时，可供出售金融资产应按公允价值计量，作为后续成本基础。

提问人：wjcpa9568 时间：2014-06-25 16:20:12
新准则下，请问陈版： 1 拨入的长投如何计价？ 2 新准则第 9 条第二款，对联营企业对间接持有部分的规定，理解为一部分按22#准则处理，而另一部分按权益法核算？ 3 新准则第 14 条第二款，采用与被投资单位直接处置相关资产或负债相同的基础进行会计处理，如何理解？

回答人：chenyiwei
1 、划拨入的长期股权投资，应根据是否构成企业合并的判断确定其适用的初始计量原则。这一点在本次准则修订前后并无变化。
2 、这是提供了一项选择权。根据CAS 2(2014)第九条规定，投资方对联营企业的权益性投资，其中一部分通过风险投资机构、共同基金、信托公司或包括投连险基金在内的类似主体间接持有的，无论以上主体是否对这部分投资具有重大影响，投资方都可以按照《企业会计准则第 22 号——金融工具确认和计量》的有关规定，对间接持有的该部分投资选择以公允价值计量且其变动计入损益，并对其余部分采用权益法核算。 IAS 28（ 2011 年修订）第 18 、 19 段的英文原文如下： 18 When an investment in an associate or a joint venture is held by, or is held indirectly through, an entity that is a venture capital organisation, or a mutual fund, unit trust and similar entities including investment-linked insurance funds, the entity may elect to measure investments in those associates and joint ventures at fair value through profit or loss in accordance with IFRS 9. 19 When an entity has an investment in an associate, a portion of which is held indirectly through a venture capital organisation, or a mutual fund, unit trust and similar entities including investment-linked insurance funds, the entity may elect to measure that portion of the investment in the associate at fair value through profit or loss in accordance with IFRS 9 regardless of whether the venture capital organisation, or the mutual fund, unit trust and similar entities including investment-linked insurance funds, has significant influence over that portion of the investment. If the entity makes that election, the entity shall apply the equity method to any remaining portion of its investment in an associate that is not held through a venture capital organisation, or a mutual fund, unit trust and similar entities including investment-linked insurance funds. 中文译文如下： 18 ・当联营企业或合营企业中的投资被风险资本组织、共同基金、信托公司和包括投连险基金在内的类似主体持有或间接持有时，主体可以根据《国际财务报告准则第 9 号》对联营企业和合营企业中的投资选择以公允价值计量且其变动计入损益。 19 ・当主体在联营企业中的投资有一部分是通过风险资本组织、共同基金、信托公司或包括投连险基金在内的类似主体间接持有时，无论该风险资本组织、共同基金、信托公司和包括投连险基金在内的类似主体是否对这部分投资具有重大影响，主体都可以根据《国际财务报告准则第 9 号》对联营企业中的这部分投资选择以公允价值计量且其变动计入损益。如果主体作了这样的选择，主体应对投资中未通过风险资本组织、共同基金、信托公司和包括投连险基金在内的类似主体持有的剩余部分应用权益法。
3 、CAS 2(2014)第十四条第二款规定，投资方因追加投资等原因能够对非同一控制下的被投资单位实施控制的，“......购买日之前持有的股权投资因采用权益法核算而确认的其他综合收益，应当在处置该项投资时采用与被投资单位直接处置相关资产或负债相同的基础进行会计处理。......” CAS 2(2014)第十五条第一款规定，投资方因处置部分股权投资等原因丧失了对被投资单位的共同控制或重大影响的，“......原股权投资因采用权益法核算而确认的其他综合收益，应当在终止采用权益法核算时采用与被投资单位直接处置相关资产或负债相同的基础进行会计处理。” 上述两处都提到了对原先采用权益法核算而确认的其他综合收益，应当“采用与被投资单位直接处置相关资产或负债相同的基础进行会计处理”，那么应当如何理解这一要求？ 我们理解，这一要求是与《企业会计准则第 30 号——财务报表列报（ 2014 年修订）》将其他综合收益分为两大类的规定相关的。根据《企业会计准则第 30 号——财务报表列报（ 2014 年修订）》第三十三条规定，其他综合收益项目应当根据其他相关会计准则的规定分为下列两类列报： ①以后会计期间不能重分类进损益的其他综合收益项目，主要包括重新计量设定受益计划净负债或净资产导致的变动、按照权益法核算的在被投资单位以后会计期间不能重分类进损益的其他综合收益中所享有的份额等； ②以后会计期间在满足规定条件时将重分类进损益的其他综合收益项目，主要包括按照权益法核算的在被投资单位以后会计期间在满足规定条件时将重分类进损益的其他综合收益中所享有的份额、可供出售金融资产公允价值变动形成的利得或损失、持有至到期投资重分类为可供出售金融资产形成的利得或损失、现金流量套期工具产生的利得或损失中属于有效套期的部分、外币财务报表折算差额等。 根据上述规定，在对原先采用权益法核算形成的其他综合收益进行结转时，应注意区分其他综合收益形成的不同来源： A、如果被投资单位存在设定受益性质的离职后福利计划，其在每期末按照《企业会计准则第 9 号——职工薪酬（ 2014 年修订）》的规定重新计量设定受益计划净负债或净资产导致的变动所形成的其他综合收益，投资方在权益法核算时按股权比例计算应享有或承担的部分，在后续处置投资或终止采用权益法核算时，投资方应当遵循《企业会计准则第 9 号——职工薪酬（ 2014 年修订）》第十六条的规定，对这部分其他综合收益不允许转回至损益，但可以在权益范围内转移这些在其他综合收益中确认的金额。 B、除上述情况外，与长期股权投资权益法核算相关的其他综合收益在后续处置投资或终止采用权益法核算时应当转入损益（一般是转入“投资收益”）。

提问人：zengfengxia 时间：2014-07-25 10:05:23
18 ・当联营企业或合营企业中的投资被风险资本组织、共同基金、信托公司和包括投连险基金在内的类似主体持有或间接持有时，主体可以根据《国际财务报告准则第 9 号》对联营企业和合营企业中的投资选择以公允价值计量且其变动计入损益。 19 ・当主体在联营企业中的投资有一部分是通过风险资本组织、共同基金、信托公司或包括投连险基金在内的类似主体间接持有时，无论该风险资本组织、共同基金、信托公司和包括投连险基金在内的类似主体是否对这部分投资具有重大影响，主体都可以根据《国际财务报告准则第9 号》对联营企业中的这部分投资选择以公允价值计量且其变动计入损益。如果主体作了这样的选择，主体应对投资中未通过风险资本组织、共同基金、信托公司和包括投连险基金在内的类似主体持有的剩余部分应用权益法。 请教陈版，这两段话在下面几种情况中如何应用？ 1 、主体A持有B企业股权能够施加重大影响，同时通过与A公司无投资关系的投资性主体C持有B公司部分股权 2 、主体A持有B企业股权能够施加重大影响，同时通过与A公司有投资关系但不能控制的投资性主体C持有B公司部分股权 3 、主体A持有B企业股权能够施加重大影响，同时通过与A公司有投资关系但不能控制的投资性主体C持有B公司部分股权 另外， 1 、ias28第 18 段里面的豁免和cas第 3 条的范围排除是不是等同？ 2 、ias28第 19 段的豁免和cas第 9 条的豁免是不是等同的？ 3 、如果主体A持有B公司股权，但不能施加重大影响，但是同时通过以上三类投资性主体C持有B公司部分股权，加起来可以施加重大影响，应当如何考虑？

回答人：chenyiwei
1 、上述第 18 段中的“风险资本组织、共同基金、信托公司和包括投连险基金在内的类似主体”应当是指本主体能够控制的此类主体，所讨论的是在本主体的合并报表层面（将此类投资主体纳入本主体的合并报表范围后）对通过这些投资主体间接持有的联营企业股权的处理原则。因此，A对投资主体不具有控制权的情况不在此处讨论范围之内。 2 、IAS 28的豁免范围与修订后CAS 2中的豁免范围基本一致，但与IFRS 10中的“投资主体”有无细微区别，还需进一步研讨。目前我还没有发现这两个概念存在实质性的差异。 3 、如果主体A直接持有B公司股权和通过其能够控制的投资性主体间接持有B公司股权合起来能够具备重大影响的，则A对直接持有B的股权也应当按联营企业进行权益法核算，在合并报表层面按照上述“选择权”的原则处理，可以选择将间接持股部分改用权益法核算，或继续保持公允价值计量。

提问人：zengfengxia 时间：2014-07-26 10:17:58
谢谢陈版，ias28第 18 段里面的豁免和cas第 3 条的范围排除是不是一个意思？

回答人：chenyiwei
基本一致。

提问人：中手 时间：2014-08-01 13:35:45
楼主，咨询一下，长期股权投资核算方法的转换中，因追加投资等原因导致从金融工具模式转换成成本法模式，新准则里写的是“应当按照原持有的股权投资账面价值加上新增投资成本之和，作为改按成本法核算的初始投资成本”，为什么您的学习笔记里总结的是对于原股权以公允价值重新计量呢？谢谢~

回答人：chenyiwei
金融工具中的权益工具投资默认为按公允价值进行后续计量。在持股比例变化时，即使平时难以合理确定公允价值，但依据股权比例变化时的实际交易价格参考是可以确定原持有股份在转换日的公允价值的。

提问人：hzfhs 时间：2014-08-01 18:09:47
陈版主， 2014 修改后删除了投资者投入长期股权投资入账价值的确定，那么投资者投入长期股权投资如何计价呢？请帮忙解惑，谢谢

回答人：chenyiwei
应当根据作为出资投入的该长期股权投资本身的公允价值和接受投资方增发股份的公允价值两者中较为可靠的一项来计量。

提问人：中手 时间：2014-08-04 08:42:45
陈版主，还是那个核算方法从金融工具模式转换成成本法模式的问题，那为什么准则里描述用的是原持有的股权投资的”账面价值“而不是”公允价值“呢？按照您的解答，我可不可以理解为其实要先按照转换日的公允价值对原持有的股权投资进行计量，也就是把以期初的公允价值计量的金额先调整为转换日的公允价值，体现为转换日的账面价值，然后再以这个所谓的“账面价值”去加上新增投资作为改按成本法核算的初始投资成本呢？谢谢~

回答人：chenyiwei
可以这样理解。这是“跨越会计处理界线”的体现。

提问人：中手 时间：2014-08-06 11:11:49
陈版主，还想继续咨询一下，因为像是对于不具控制或重大影响、活跃市场没有报价、公允价值不能可靠计量的投资，因为没法以公允价值计量，所以后续按照成本计量为可供出售金融资产，那么因追加投资等原因转换为权益法核算或是子公司的话，怎么按照新准则的转换方式以原持有的股权投资的”公允价值“加上新增投资成本之和来计量呢？谢谢~

回答人：chenyiwei
在增资或出售股权等方式导致权益变动的情况下，因为有实际发生的交易为依据，在这个时点上还是可以确定原持有的或剩余股份的公允价值的。 在这种情况下，核算方法转换时，首先在确定公允价值后对原持有的股份按可供出售金融资产公允价值变动进行处理，将公允价值变动调整计入资本公积；接着再按照长期股权投资准则规定的核算方法转换规定进行处理。

提问人：shidongliu3 时间：2014-10-10 15:15:26
陈版：对于重大影响实务操作判断应用：各方股东之间存在关联方关系（如集团财务公司，股东基本上都是同一集团的成员企业），最终都听命于其母公司，可能不能完全基于自身利益和立场作出决策和发表意见； 假设集团公司甲下设全资子公司A、B；A持有C89%股份、B持有C11%股份（C 公司董事会 5 人且B公司派驻一名董事）；B持有D79%股份、A持有D21%股份（D公司董事会 5 人且A公司派驻一名董事）；像这种集团内交叉持股，请问：新会计准则下单体报表 1 、B持有C11%股份会计核算时计入可供出售金融资产，但C 公司董事会 5 人且B公司派驻一名董事可能重大影响，还是因最终都听命于集团公司甲判断B持有C11%股份不具有重大影响B单体报表在可供出售金融资产核算？ 2 、A持有D21%、D公司董事会 5 人且A公司派驻一名董事A对D21%股份A单体报表按-长期股权投资权益法核算，还是因最终都听命于集团公司甲判断A对D不具有重大影响A单体报表在可供出售金融资产核算？

回答人：chenyiwei
这种情况都应根据具体情况进行个案分析和讨论，不能一概而论。

提问人：zengfengxia 时间：2014-10-11 17:18:40
这种子公司持有集团内三级公司股权的情形，即使持股比例低而且在董事会中没有派驻代表，没有证据证明能够对其施加重大影响，但作为可供出售金融资产列报恰当吗？子公司持有三级企业股权的目的、获利模式和持有其他三无投资应该不是等同的。现在的准则对这种权益性投资只能是非此即彼的列报吗？

回答人：chenyiwei
按照目前准则的规定，应该只能这样列报。当然准则这方面确实是有缺陷的，没有考虑关联方之间可能不具有完全商业实质的交易安排。